臺北高等行政法院判決
110年度簡上字第134號
上  訴  人
即原審原告  陳國慶                                      
上  訴  人
即原審被告  臺北市殯葬管理處
代  表  人  陳冠伶（處長）                        
訴訟代理人  賴建宏              
上列當事人間殯葬管理條例事件，上訴人對於中華民國110年8月
30日臺灣臺北地方法院109年度簡更一字第6號行政訴訟判決，提
起上訴，本院判決如下：
    主  文
兩造上訴均駁回。
上訴審訴訟費用由兩造各自負擔。
    理  由
一、事實概要：上訴人陳國慶亡父陳恭烈及亡母陳唐秀蘭的墳墓
    （下稱系爭墳墓）設置在○○市○○路0段000巷000號○○○○○墓園
    內。上訴人臺北市殯葬管理處（下稱殯葬處）於民國104年1
    月發現系爭墳墓進行施工，乃在現場張貼公告通知墓主未經
    申請核准擅自修繕，已違反殯葬管理條例第71條規定，並於
    公告載明修繕墳墓不得變更墳墓形式，或增加高度及面積等
    等。經上訴人殯葬處再次派員現場勘查，系爭墳墓已施工完
    成。上訴人殯葬處以系爭墳墓為墳墓設置管理條例（72年11
    月11日公布施行，91年7月11日廢止）施行前的既存墳墓，
    依殯葬管理條例第71條第1項規定，僅得依原墳墓形式修繕
    ，不得增加高度或擴大面積，經比對系爭墳墓修繕後的高度
    、面積與墓園內其他設置於60至70年間墳墓的高度、面積，
    認系爭墳墓修繕後已逾原墳墓高度，面積為原墳墓面積3倍
    以上，乃以105年5月13日北市殯墓字第10530654600號函通
    知上訴人陳國慶於文到30日內改善，回復原墳墓的面積及高
    度。該函於105年5月17日送達，惟上訴人陳國慶逾期未改善
    。上訴人殯葬處認上訴人陳國慶修繕墳墓擴大高度及面積，
    且於修繕期間將系爭墳墓內的骨骸起掘安置他處，待修繕完
    工後再將骨骸放回系爭墳墓，同時違反殯葬管理條例第70條
    、第71條第1項規定，依同條例第83條、第99條及行政罰法
    第24條第1項規定，以105年8月26日北市殯墓字第105311803
    00號裁處書裁處上訴人陳國慶新臺幣（下同）18萬元罰鍰，
    並命於106年1月31日前，將已起掘的骨骸遷葬至合法處所（
    下稱原處分）。上訴人陳國慶不服，經訴願決定駁回後，提
    起行政訴訟。臺灣臺北地方法院行政訴訟庭（下稱原審法院
    ）以107年度簡字第294號行政訴訟判決駁回（下稱前判決）
    。上訴人陳國慶提起上訴，本院以108年度簡上字第56號判
    決廢棄前判決，發回原審法院審理。原審法院以109年度簡
    更一字第6號行政訴訟判決訴願決定及原處分超過12萬元罰
    鍰部分均撤銷，上訴人陳國慶其餘之訴駁回（下稱原判決）
    。上訴人陳國慶及上訴人殯葬處各自就其不利部分，提起上
    訴。
二、上訴人陳國慶起訴主張及訴之聲明、上訴人殯葬處於原審的
    答辯及聲明、原判決認定的事實及理由，均引用原判決所載
    。
三、上訴人陳國慶上訴主張：
　㈠殯葬管理條例第71條及第99條規定是對墳墓修繕體積擴大有
    數據可以計算倍數裁罰，對於有否申請、形狀的改變不罰。
    又裁處、判決須有明確的違章事實及證據，如果沒有，即為
    違法。原處分記載修繕前面積為7.84平方公尺，修繕後面積
    達29.16平方公尺，為原面積的3.7倍，就其違章事實及證據
    載明於上訴人殯葬處105年4月11日北市殯墓字第1053037990
    0號函說明2第3行所示：調閱行政院農業委員會林務局農林
    航空測量所（下稱航測所）拍攝的空照影像，103年7月21日
    拍攝系爭墳墓面積原約8.2136平方公尺，比對104年7月31日
    拍攝系爭墳墓面積約30.34平方公尺等等。但查詢航測所官
    網首頁表示：航空照片是由飛機攜帶空中照相機自空中向下
    垂直拍照，將地面上地物、地貌永久真實紀錄，航空照片是
    中心投影，無固定比例尺，因此不能當地圖使用，航測所沒
    有提供數據，這些數據是上訴人殯葬處偽造，符合行政訴訟
    法第201條濫用權力。
　㈡航測所108年12月20日農測調字第1089100995號函表示：「本
    所並無提供航攝影像特定地物之度量服務」等等，故上訴人
    殯葬處提供的系爭墳墓面積數據都是假的。原判決採為判決
    基礎的證物是偽造或變造，應予撤銷。上訴人陳國慶在109
    年11月5日行政聲請狀上請求原審法院向航測所求證數據的
    正確性，但原審法院沒有查證。故原判決違背法令。
　㈢聲明：原判決、訴願決定及原處分12萬元部分均廢棄。
四、上訴人殯葬處上訴主張：
　㈠上訴人陳國慶於歷審皆主張上訴人殯葬處作成原處分所引數
    據虛偽不實，至上訴人殯葬處究竟以何種計算方式作成原處
    分，上訴人陳國慶於歷審訴訟中從未爭執，亦未主張上訴人
    殯葬處算式有誤，足見上訴人殯葬處計算方式，為兩造所不
    爭。原審法院107年度簡字第35號行政訴訟判決及本件訴願
    決定，皆認可上訴人殯葬處以新墳墓面積除舊墳墓的商為依
    據，裁罰上訴人陳國慶18萬元處分。縱本院108年度簡上字
    第56號判決廢棄前判決，廢棄理由亦非認為上訴人殯葬處計
    算方式錯誤，而是認定前判決不備理由，且墓地確切面積有
    待釐清，方廢棄發回原審法院審理，足認本院亦同意上訴人
    殯葬處作成原處分所採取的計算式無誤。
　㈡依殯葬管理條例第99條規定及內政部104年5月1日台內民字第
    1040415057號函：「……其超出法定墓基面積、墳墓高度部分
    達1倍以上者……按其超出倍數加倍乘算後定其罰鍰金額。」
    上訴人殯葬處自始至終皆以新墳墓面積除以舊墳墓面積的商
    ，為受處分人罰鍰金額加倍陳算數額；歷審判決及訴願決定
    皆採相同認定，則原判決改以新墳墓面積減舊墳墓面積的餘
    數除以舊墳墓面積之商，為違反殯葬管理條例第99條規定所
    應加倍陳算數額，應有違誤。
　㈢聲明：原判決撤銷超過12萬元罰鍰部分廢棄。
五、本院審核原判決結論尚無違誤，以下就上訴理由再為補充論
    述：
　㈠殯葬管理條例第71條第1項規定：「本條例施行前依法設置之
    私人墳墓及墳墓設置管理條例施行前既存之墳墓，於本條例
    施行後僅得依原墳墓形式修繕，不得增加高度及擴大面積。
    」第99條規定：「墓主違反第71條第1項前段……規定，修繕
    逾越原墳墓之面積或高度者，經限期改善，屆期仍未改善者
    ，處新臺幣6萬元以上30萬元以下罰鍰，超過面積或高度達1
    倍以上者，按其倍數處罰。」依此，修繕逾越原墳墓面積（
    高度）者，修繕後墳墓面積（高度）扣除原墳墓面積（高度
    ）後，超過面積（高度）未達1倍者，於6萬元以上30萬元以
    下的罰鍰範圍內為裁罰；超過面積達1倍以上（含1倍）者，
    按其倍數處罰。又內政部104年5月1日台內民字第104041505
    7號函：「有關殯葬管理條例……第99條之『按其倍數處罰』……
    等規定疑義：按本部102年11月6日台內民字第1020340004號
    函說明三㈠『…於法定罰鍰金額範圍內，依直轄市、縣（市）
    主管機關所訂之裁罰標準及超出之倍數，加倍處以一次性之
    裁罰…』1節，係指直轄市、縣（市）主管機關就違反殯葬管
    理條例（以下稱本條例）第26條及第27條規定之行為人，其
    超出法定墓基面積、墳墓高度部分達1倍以上者，應以本條
    例第76條之『6萬元以上30萬元以下』及第77條規定之『10萬元
    以上50萬元以下』為基數，按其超出倍數加倍乘算後定其罰
    鍰金額……另本條例第86條第1項規定之『按次加倍處罰』及本
    條例第99條規定之『按其倍數處罰』，有關罰鍰加倍計算部分
    ，併請依前開揭示原則辦理。」核屬行政程序法第159條第2
    項第2款的解釋性行政規則，其內容符合殯葬管理條例第99
    條規範本旨，得為法院裁判時所適用。依上開法令規範可知
    ，修繕前、後的墳墓面積涉及裁罰金額的倍數，自應依證據
    詳實認定。 　
　㈡上訴人陳國慶雖主張：航測所拍攝的空照影像不能作為量測
    系爭墳墓面積的依據等等。然而，原審法院是於109年12月2
    日偕同地政事務所人員至現場履勘，量測系爭墳墓及與系爭
    墳墓相鄰的兩座墳墓（編號C及編號D）現狀面積，再參照10
    2年及103年系爭墳墓修繕前與105年及107年系爭墳墓修繕後
    航測所拍攝的空照影像顯示，系爭墳墓於修繕前與相鄰墳墓
    外觀、面積大致相符，且履勘量測結果，編號C與編號D的墳
    墓面積也的確大致相當，又上訴人陳國慶於109年11月2日提
    出的行政訴訟狀3及檢附的墳墓平面圖也顯示系爭墳墓於修
    繕前與相鄰墳墓的外觀、面積相當，足以認定系爭墳墓修繕
    前面積可以參酌相鄰墳墓（編號C及編號D）的面積為認定，
    而系爭墳墓修繕後新增面積已較修繕前面積增加達2倍，已
    違反殯葬管理條例第71條第1項規定，尚無違誤。
　㈢上訴人殯葬處雖指摘原判決有關殯葬管理條例第99條規定「
    超過面積或高度達1倍以上」的計算，採取新墳墓面積減掉
    舊墳墓面積後的餘數，再除以舊墳墓面積所得的商數為處罰
    倍數，而非以新墳墓面積除以舊墳墓面積所得的商數為處罰
    倍數，認有違誤等等。然殯葬管理條例第99條明文規定「『
    超過面積或高度』達1倍以上者，按其倍數處罰」，文義上即
    指超過舊墳墓面積部分新增的面積（即新墳墓面積減掉舊墳
    墓面積後的餘數）為計算，自不能再將舊墳墓面積列入計算
    基礎。又內政部104年5月1日台內民字第1040415057號函也
    說明僅就超出法定墓基面積、墳墓高度部分為計算。另參酌
    內政部102年12月12日台內民字第1020349507號函就殯葬管
    理條例第76條規定「超過面積達一倍以上者，按其倍數處罰
    」表示：「所詢『按其倍數處罰』如何計算1節……違規墓基面
    積扣除法定墓基面積後，超過本條例（即殯葬管理條例，下
    同）第26條第1項面積者1倍者，應以其為計算基準，每超過
    1倍，按其倍數加收裁罰基準所訂罰鍰1倍，處以一次性之裁
    罰。本條例第77條所稱『按其倍數處罰』，其計算方式亦同。
    」均顯示係以新增面積範圍與原有墓地面積（或法定墓基面
    積）的比例認定倍數，據以裁罰。故原判決以新墳墓面積減
    掉舊墳墓面積後的餘數，再除以舊墳墓面積所得的商數為處
    罰倍數，認系爭墳墓超過面積的倍數為2倍，非原處分認定
    的3倍，而以原判決撤銷原處分超過12萬元罰鍰部分，應無
    違誤。
六、綜上，原判決已說明其認事用法的依據，經核並無違誤。上
    訴論旨指摘原判決違背法令，求予廢棄，難認有理由，均應
    予駁回。依行政訴訟法第236條之2第3項、第255條第1項、
    第98條第1項前段，判決如主文。　
中　　華　　民　　國　　111 　年　　6 　　月　　28　　日
　　　　　　　　　　  臺北高等行政法院第四庭
　                      　      審判長法  官　高愈杰
　　                          　      法  官　李君豪
　　　                                法  官　楊坤樵
上為正本係照原本作成。
不得上訴。
中　　華　　民　　國　　111 　年　　6 　　月　　28　　日
                                      書記官　高郁婷